臺灣新北地方法院民事判決
111年度訴字第341號
原      告  黃蔡却  

訴訟代理人  吳存富律師
            張立民律師
被      告  蔡有福  

            蔡忠達  

            蔡依倢  
            蔡依玲  


上列當事人間請求分割共有物事件，本院於中華民國110年4月26
日言詞辯論終結，判決如下：
    主      文
兩造共有如附表一所示之不動產應予變價分割，所得價金由兩造
依如附表二所示之應有部分比例分配。
訴訟費用由兩造依如附表二所示之應有部分比例負擔。
    事實及理由
一、原告主張：如附表一所示之不動產即坐落新北市○○區○○○○段
    000地號土地及其上同段256建號建物即門牌號碼新北市○○區
    ○○○○街00巷00號2樓建物（下稱系爭房屋，與土地部分合稱
    系爭房地）為兩造共有，應有部分如附表二所示。查系爭房
    地並無因法令規定，或物之使用目的不能分割之情事，兩造
    亦未以契約訂有不分割之期限，且迄今無法就分割方法達成
    協議，為避免長久維持共有關係致生爭端，原告乃依民法第
    823條第1項、第824條規定訴請裁判分割。又被告蔡有福居
    住於系爭房屋已達30年以上，對系爭房地有強烈依賴及精神
    寄託，且被告蔡有福亦有意願以金錢補償其他共有人，爰請
    求將原物分割予被告蔡有福，其他共有人以金錢補償等語。
    並聲明：兩造共有之系爭房地請准予分割，並將系爭房地原
    物分割予被告蔡有福，原告、被告蔡忠達、蔡依倢、蔡依玲
    則以金錢補償。
二、被告蔡有福表示：同意原告主張之分割方法。
三、被告蔡忠達表示：不同意原告主張之分割方法，希望以金錢
    向被告蔡有福及其他共有人購買系爭房地。
四、被告蔡依倢、蔡依玲表示：不同意原告主張之分割方式，系
    爭房地應全部分割給被告蔡忠達。
五、本院之判斷：
  ㈠按各共有人，除法令另有規定外，得隨時請求分割共有物。
    但因物之使用目的不能分割或契約訂有不分割之期限者，不
    在此限，民法第823條第1項定有明文。查系爭房地為兩造共
    有，各共有人之權利範圍如附表一所示，有系爭房地之登記
    公務用謄本在卷可證（見本院限閱卷）。又原告主張：系爭
    房地並無因法令規定，或物之使用目的不能分割之情事，兩
    造亦未以契約訂有不分割之期限，迄今無法就分割方法達成
    協議一節，為被告所不爭執，是原告訴請裁判分割系爭房地
    ，於法有據，應予准許。
  ㈡次按共有物之分割，依共有人協議之方法行之。分割之方法
    不能協議決定，或於協議決定後因消滅時效完成經共有人拒
    絕履行者，法院得因任何共有人之請求，命為下列之分配：
    一、以原物分配於各共有人。但各共有人均受原物之分配顯
    有困難者，得將原物分配於部分共有人。二、原物分配顯有
    困難時，得變賣共有物，以價金分配於各共有人；或以原物
    之一部分分配於各共有人，他部分變賣，以價金分配於各共
    有人，民法第824條第1項、第2項有明文規定。又裁判分割
    共有物，屬形成判決，法院定共有物之分割方法，固應斟酌
    當事人之聲明、共有物之性質、經濟效用及全體共有人之利
    益等，而本其自由裁量權為公平合理之分配，但並不受當事
    人聲明、主張或分管約定之拘束（最高法院93年度台上字第
    1797號判決意旨參照）。經查，系爭房屋為5層公寓之第2層
    ，只有一個出入口，經兩造一致供明在卷（見本院卷第40頁
    ），又系爭房屋面積僅70.03平方公尺，陽台面積僅9.13平
    方公尺（見前揭登記謄本所載），倘將系爭房地以原物分割
    ，將使兩造可取得之面積過小，且系爭房屋需另設出入口，
    顯無法發揮其利用價值，對兩造均屬不利。如將系爭房地全
    部分配予共有人中一人，由該人以金錢補償其他共有人之分
    割方法，雖非不可行，惟被告蔡有福、蔡忠達於本院言詞辯
    論時均表示：目前居住於系爭房屋，願分得系爭房地全部，
    以金補償其他共有人等語（見本院卷第36頁），另原告（被
    告蔡有福之姐）與被告蔡依倢、蔡依玲（被告蔡忠達之妹）
    均分別表達支持自己之弟或兄之主張，本院復請兩造協商後
    ，兩造仍堅持自己之意見（見本院卷第40至41頁），故系爭
    房地於本件狀情下，以上開方式分割並非妥適之分割方法。
    而系爭房地如採變價分割方式，除可讓系爭房地之所有權歸
    一，以維持系爭房地原有經濟效益外，在自由市場競爭之情
    形下，藉由良性公平競價之結果，將使系爭房地之市場價值
    極大化，且被告蔡有福、蔡忠達若仍有取得系爭房地全部之
    意願，亦可決定是否參與競標或依民法第824條第7項規定行
    使優先承買權。是以，本院審酌兩造之意願、系爭房地之使
    用狀況、經濟效用及兩造之利益等情形，認為系爭房地採變
    價分割方式，將所得價金按兩造應有部分比例分配之，始為
    適當。
六、從而，原告依民法第823條第1項前段、第824條第2項之規定
    ，請求分割系爭房地，為有理由，應予准許，並以變價分割
    系爭房地，將所得價金由兩造按如附表二所示應有部分比例
    分配。
七、末按分割共有物訴訟為形式之形成訴訟，法院不受原告聲明
    分割方案之拘束，如准予裁判分割，原告之訴即有理由，自
    無敗訴之問題，且兩造均因本件裁判分割而同霑利益，故本
    院認於裁判分割共有物訴訟，於法院准予分割，原告之訴為
    有理由時，仍應由兩造分別依系爭房地應有部分比例分擔訴
    訟費用，較符公平原則，附此敘明。
八、結論：原告之訴為有理由，依民事訴訟法第80條之1、第78
    條，判決如主文。
中　　華　　民　　國　　111 　年　　5 　　月　　10　　日
                  民事第五庭    法　官　高文淵
上列正本係照原本作成
如對本判決上訴，須於判決送達後20日內向本院提出上訴狀
中　　華　　民　　國　　111 　年　　5 　　月　　10　　日
                                書記官  廖美紅
　　　　　　　　　　　　　　　　
附表一：　
一、土地部分：
 土　　　　　地　　　　　坐　　　　落　      面積（平方公尺） 權利範圍 編號 縣　市 鄉　鎮市　區 　段 小段 地　號   　1 新北市 三重區 五谷王一段  293 96.16 蔡有福45分之4、蔡忠達135分之10、蔡依倢135分之1、蔡依玲135分之1、蔡黃却45分之1  
二、建物部分：
編號 建　號 基地坐落 建築式樣主要建築材料及房屋層數 建　物　面　積　　（平方公尺）  權利範圍   建物門牌　　　  樓層面積 附屬建物  1 256 新北市○○區○○○○段000地號 鋼筋混凝土造5層 2層：70.03 陽台：9.13 蔡有福9分之4、蔡忠達27分之10、蔡依倢27分之1、蔡依玲27分之1、蔡黃却9分之1    新北市○○區○ ○○○街00巷00號2樓      

附表二：
編號 共有人姓名 應有部分比例  1 蔡有福 9分之4  2 蔡忠達 27分之10  3 蔡依倢 27分之1  4 蔡依玲 27分之1  5 蔡黃却 9分之1